臺灣高雄地方法院刑事判決　　　　　　　94年度易字第1329號
公　訴　人　臺灣高雄地方法院檢察署檢察官
被　　　告　甲○○原名古月珠.
選任辯護人　盧俊誠律師
　　　　　　張賜龍律師
上列被告因竊佔等案件，經檢察官聲請簡易判決處刑（94年度偵
字第5623號），本院認不應以簡易判決處刑，改依通常程序審判
，本院判決如下：
    主  文
甲○○無罪。
    理  由
甲、證據能力方面：
一、按除顯有不可信之情況外，公務員職務上製作之紀錄文書、
    證明文書，亦得為證據，刑事訴訟法第159 條之4 第1 款定
    有明文。此係因公務員職務上製作之紀錄文書或證明文書，
    係公務員例行性依職權所為，與其責任、信譽攸關，若有錯
    誤、虛偽，公務員可能因此擔負刑事及行政責任，且該等文
    書經常處於可能受公開檢查之狀態，其正確性及真實之保障
    極高，應具有證據能力。查高雄縣美濃鎮○○段157 之3地
    號（以下簡稱甲地）與同段155 之3 地號土地（以下簡稱乙
    地）之土地登記謄本各1 份（見93年度他字第4745號卷第24
    頁、93年度發查字第4813號卷第5 頁）、高雄縣美濃地政事
    務所94年1 月28日複丈成果圖及地籍圖各1 份（見94年度簡
    字第1772卷第53頁、第64頁），均係公務員職務上所製作，
    且查無顯不可信之情況，是上開文書均具有證據能力。
二、按被告以外之人（包括證人、鑑定人、告訴人、被害人及共
    同被告等）於審判外之陳述雖不符刑事訴訟法第159 條之1
    至之4 等4 條之規定，而經當事人於審判程序同意作為證據
    ，法院審酌該言詞陳述或書面陳述作成時之情況，認為適當
    者，亦得為證據，刑事訴訟法第159 條之5 第1 項定有明文
    。立法意旨在於傳聞證據未經當事人之反對詰問予以核實，
    原則上先予排除。惟若當事人已放棄反對詰問權，於審判程
    序中表明同意該等傳聞證據可作為證據，基於尊重當事人對
    傳聞證據之處分權，及證據資料愈豐富，愈有助於真實發見
    之理念，且強化言詞辯論主義，使訴訟程序得以順暢進行，
    上開傳聞證據亦均具有證據能力。查行政院農業委員會94年
    6 月17日農授水保字第0941812985號書函（見94年度簡字第
    1772號卷第54頁），其性質雖屬傳聞證據，且查無符合同法
    第159 條之1 至之4 等前4 條之情形，又經當事人於審判程
    序同意作為證據，本院審酌上開書函，並無人情施壓或干擾
    ，亦無不當取供之情形，認為以之作為本案之證據亦屬適當
    ，認該書函自具有證據能力。
三、按被告以外之人於檢察事務官、司法警察官或司法警察調查
    中所為之陳述，與審判中不符時，其先前之陳述具有較可信
    之特別情況，且為證明犯罪事實存否所必要者，得為證據，
    刑事訴訟法第159 條之2 定有明文。查證人乙○○曾於司法
    警察及檢察事務官調查中證述，該證述與其於本院審理之證
    述並無不符之情形，依前開規定，證人乙○○於司法警察及
    檢察事務官調查中證述，均無證據能力。
四、按證人、鑑定人依法應具結而未具結者，其證言或鑑定意見
    ，不得作為證據，刑事訴訟法第158 條之3 定有明文。而同
    法第159 條之1 第2 項雖規定，被告以外之人於偵查中向檢
    察官所為之陳述，除顯有不可信之情況者外，得為證據。惟
    該被告以外之人（含共同被告、共犯、被害人、證人等），
    於偵查中向檢察官所為之陳述，性質上仍屬傳聞證據（即審
    判外之陳述），然因檢察官依法有訊問被告、證人及鑑定人
    之權，證人、鑑定人且須「具結」，而檢察官向被告以外之
    人所取得之陳述，原則上均能遵守法律規定，不致違法取供
    ，其可信性極高，為兼顧理論與實務，因而規定除顯有不可
    信之情況者外，得為證據。但被告以外之人於偵查中向檢察
    官所為之陳述，仍應依法具結，始有證據能力。又告訴人之
    指訴如係就與待證事實有重要關係之親身知覺、體驗事實陳
    述時，即居於證人之地位，自應依同法第186 條第1 項規定
    命其具結，使告訴人知悉其有據實陳述之義務，以擔保其證
    言之真實性，該供述證據始具證據能力，如未踐行人證之法
    定調查程序，依法自不得作為證據（最高法院94年度臺上字
    第1001號、94年度臺上字第1644號判決意旨參照）。查本件
    告訴人乙○○分別於94年1 月4 日、同年月11日、同年2 月
    22 日 檢察官偵訊時陳述（見93年度他字第4745號卷第22頁
    至第23頁、第26頁至第28頁、第57頁至第58頁），因檢察官
    未當庭命告訴人乙○○具結，是依前開說明，上開偵訊筆錄
    關於與待證事實有重要關係之親身知覺、體驗事實之陳述，
    均無證據能力。
乙、實體方面：
一、公訴意旨略以：被告古月珠意圖為自己不法之利益，自93年
    5 月間起，擅自在甲地與乙地間未編定地號國有山坡地上，
    開挖整地並於其上興建墳墓一座，占用面積59平方公尺（以
    下簡稱B 地，聲請簡易判決處刑書誤載為242 平方公尺），
    因認被告涉犯山坡地保育利用條例第34條第1 項之擅自墾殖
    、占用公有山坡地罪及刑法第320 條第2 項之竊佔罪等語。
二、按犯罪事實，應依證據認定之，無證據不得認定其犯罪事實
    ；又不能證明被告犯罪者，應諭知無罪之判決，刑事訴訟法
    第154 條第2 項、第301 條第1 項分別定有明文。又刑事訴
    訟法上所謂認定犯罪事實之證據，係指足以認定被告確有犯
    罪行為之積極證據而言，該項證據自須適合於被告犯罪事實
    之認定，始得採為斷罪資料。如未能發現相當證據，或證據
    不足以證明，自不能以推測或擬制之方法，以為裁判之基礎
    。又刑事訴訟上證明之資料，無論其為直接或間接證據，均
    須達於通常一般之人均不致有所懷疑，而得確信其為真實之
    程度，始得據為有罪之認定，若其關於被告是否犯罪之證明
    未能達此程度，而有合理性懷疑之存在，致使無從形成有罪
    之確信，根據「罪證有疑，利於被告」之證據法則，即不得
    遽為不利被告之認定，此分別有最高法院著有29年度上字第
    3105號、40年臺上字第86號、76年臺上字第4986號判例可資
    參照。又檢察官對於起訴之犯罪事實，應負提出證據及說服
    之實質舉證責任，倘其所提出之證據，不足為被告有罪之積
    極證明，或其指出證明之方法，無從說服法院以形成被告有
    罪之心證，基於無罪推定之原則，自應為被告無罪判決之諭
    知，最高法院92年臺上字第128 號判例足資參照。
三、公訴人認被告涉犯山坡地保育利用條例第34條第1 項及刑法
    第320 條第2 項之罪嫌，係以證人乙○○於警詢及偵訊指述
    甚詳，並有勘驗筆錄及高雄縣美濃地政事務所複丈成果圖1
    份、土地登記謄本4 份及照片4 張為其主要之證據。訊據被
    告堅決否認有何前開犯行。辯稱：我雖係甲地及乙地之所有
    權人，但購買甲地及乙地、修建墳墓之過程我都沒有參與，
    係我丈夫陳萬添委託翁宗宇全權處理購買土地及修建祖墳之
    事宜，我也不知道甲地與乙地間有國有山坡地，我並無犯罪
    之主觀故意及客觀行為等語。經查：
  (一)被告係甲地及乙地之所有權人，甲地及乙地間有未編定地號
    之國有山坡地，其上建有陳萬添家族之祖墳1 座，面積合計
    848 平方公尺，該墳墓占用國有山坡地面積59平方公尺等節
    ，業據被告供承在卷，復有甲地、乙地之土地登記謄本各1
    份（見93年度他字第4745號卷第24頁、93年度發查字第4813
    號卷第5 頁）及複丈成果圖、行政院農業委員會94年6 月17
    日農授水保字第0941812985號書函及地籍圖各1 份（見94年
    度簡字第1772號卷第17頁、第54頁、第64頁）在卷可稽，上
    開事實，堪以認定。
  (二)被告是否參與前開墳墓之修建，指示翁宗宇關於修建墳墓之
    範圍、地點、格局等事項乙節，業據證人翁宗宇於本院審理
    時具結後證稱：我有參與甲地及乙地之買賣，簽訂買賣契約
    過程，被告都沒有在場，我係受陳萬添的委託去建墳墓，由
    翁宏熹去找工人，在施作墳墓的過程中，被告並沒有到場指
    示如何施工，是由我、風水師及陳萬添指示翁宏熹如何施作
    等語（見94年度簡字第1772號卷第77頁至第78頁），及證人
    陳萬添於本院審理時具結後證稱：我父親過世前告訴我美濃
    地區有祖墳，要我把土地找出來整修，我知道祖墳大概在哪
    裡，因為翁宗宇專門幫我們家整修墳墓，所以我就找翁宗宇
    去看，我再請翁宗宇找地主洽商購買土地，我將所購買的土
    地登記在被告名下，並全權委託翁宗宇去修祖墳等語（見同
    前卷第124 頁），相互符合。是被告辯稱：我並未參與陳萬
    添家族祖墳之修建乙節，尚堪採信。準此，被告既未參與墳
    墓之施作，而未對修建墳墓之範圍、地點等事項對翁宗宇為
    任何指示，因被告並無擅自墾殖、佔用國有山坡地及竊盜罪
    之行為，尚難僅以被告係甲地及乙地之所有權人，遽繩以被
    告山坡地保育利用條例第34條第1 項及刑法第320 條第2 項
    之罪責。
  (三)證人即甲地之原所有權人蕭泉和於本院審理時具結後證稱：
    我不知道我的土地（即甲地）與涂志宏之土地（即乙地）間
    有國有土地等語（見同前卷第80頁），及證人即乙地之原所
    有權人涂志宏於本院審理時具結後證稱：我不知道我所有之
    乙地與甲地間有國有土地等語（見同前卷第82頁），而證人
    蕭泉和、涂志宏僅係甲地、乙地之所有權人，與被告並無特
    殊情誼，衡情，應無甘冒偽證之風險，迴護被告之動機與必
    要；再證人翁宗宇於本院審理時具結後證稱：施作墳墓過程
    中，不知道有佔用國有山坡地等語（見本院94年度簡字第
    1772號卷第78頁），則實際參與土地買賣及墳墓施作之翁宗
    宇、甲地之原所有權人蕭泉和、乙地之原所有權人涂志宏，
    既均不知甲地與乙地間有未編定地號之國有土地，被告既未
    實際參與土地之買賣及墳墓之修建，豈可能知悉有該未編定
    地號國有土地之存在，而於主觀上有擅自墾殖、占用該未編
    定地號國士地之主觀犯意。
  (四)至證人乙○○於本院審理時具結後證稱：甲地與乙地間有1
    條水溝，因被告修建墳墓，致該水溝不見了等語（見同前卷
    第84頁），惟證人翁宗宇證稱甲地與乙地間並無水溝等語（
    見同前卷第78頁），及證人蕭泉和、涂志宏均證稱：不清楚
    甲地及乙地間有水溝等語（見同前卷第80頁、第82頁），倘
    甲地與乙地間確有水溝存在，原所有權人蕭泉和、涂志宏應
    無不清楚之理，是證人乙○○證稱甲地與乙地間有水溝存在
    乙節，已難憑採。再者，茍確有該水溝存在，因水溝地並不
    等同於國有土地（該水溝地可能係私有土地），亦不能遽此
    證明被告知悉甲地與乙地間有無國有土地存在，尚難以證人
    乙○○之前開證述，而不利於被告之認定，附此敘明。
  (五)綜上所述，被告雖係甲地及乙地之所有權人，惟被告既不知
    甲地與乙地間有未編定地號之國有山坡地，亦未參與修建祖
    墳之相關事宜，則被告並無擅自墾殖、占用公有山地之主觀
    故意及客觀行為，是被告之所為，尚與山坡地保育利用條例
    第34條第1 項及刑法第320 條第2 項之構成要件不符。茲因
    公訴人對於起訴之犯罪事實既應負提出證據及說服之實質舉
    證責任，本件公訴人認被告所涉犯嫌所憑之證據，尚無從說
    服本院達於通常一般之人均不致有所懷疑，而得確信其為真
    實之程度，即難據以為被告不利認定，自屬不能證明被告犯
    罪，依前開之說明，自應為被告無罪之諭知。
據上論斷，應依刑事訴訟法第452 條、第301 條第1 項，判決如
主文。
本案經檢察官洪期榮到庭執行職務。
中　　華　　民　　國　　94　　年　　11　　月　　8 　　日
                  刑事第十二庭  審判長法　官  施柏宏
                                      法  官  黃宗揚
                                      法  官  洪能超
以上正本證明與原本無異。
如不服本判決，應於判決送達後10日內，向本院提出上訴狀。
中　　華　　民　　國　　94　　年　　11　　月　　8 　　日
                                      書記官  曾小玲
